最高法院民事判決　　　　　　一○○年度台上字第一五五四號
上　訴　人　駱佳欣
　　　　　　鐘家蔆
　　　　　　黃英傑
共　　　同
訴訟代理人　林道啟律師　
被 上訴 人　吳立華
訴訟代理人　李效文律師
受　告　知
訴　訟　人　駱炎德
上列當事人間請求宣告調解無效事件，上訴人對於中華民國一○
○年三月一日台灣高等法院台中分院第二審判決（九十八年度重
上字第一三一號）提起上訴，本院判決如下：
    主  文
原判決關於（一）確認被上訴人與上訴人黃英傑就台中市北屯區
調解委員會第二三四號調解事件之委任關係不存在；（二）被上
訴人與上訴人駱佳欣、鐘家蔆間之上開第二三四號調解事件所作
成之調解無效；（三）確認被上訴人對台中市政府關於系爭土地
徵收補償金新台幣二千一百三十二萬七千五百三十元有領取權存
在，及各該訴訟費用部分廢棄，發回台灣高等法院台中分院。
    理  由
本件被上訴人主張：訴外人駱文欽（已歿）為上訴人鐘家蔆（原
名鐘碧玉）之配偶、上訴人駱佳欣之養父、駱炎德之兄長，駱文
欽生前從事土地買賣投資事宜，所需資金均由家族所支應，其突
於九十二年四月六日死亡，遂經家族會議決議，由駱炎德、鐘家
蔆以繼承人身份，共同清理駱文欽對外所遺留之債權債務關係。
系爭土地原借名登記在訴外人黃敏求名下，九十二年六月間，駱
炎德及鐘家蔆共同經黃敏求同意，將系爭土地借名登記予伊名下
。九十五年間因鐘家蔆許諾將來給予利益後，鐘家蔆與伊均明知
系爭土地為鐘家蔆及駱炎德共同繼承之財產，並非鐘家蔆所購買
，借名契約係由駱炎德及鐘家蔆共同委託之情形下，於九十六年
八月間通謀虛偽書立合意終止借名契約書（下稱系爭終止借名契
約），記載「系爭土地為鐘家蔆所購買、借名契約係由其單獨委
託」等不實事項於該契約書，事後伊因甚感不安，而拒絕辦理土
地移轉登記，伊並於九十六年十月二十二日以存證信函通知鐘家
蔆撤銷系爭終止借名契約，惟上訴人黃英傑、鐘家蔆竟於九十六
年十一月二十九日共同提出申請書，向台中市北屯區調解委員會
（下稱北屯區調解委員會）聲請調解，由黃英傑出具不實之特別
委任書（即內載伊委任黃英傑代為調解之委任書，下稱系爭委任
書），經北屯區調解委員會調解成立（即系爭二三四號調解事件
），台中市中正地政事務所（下稱中正地政事務所）於九十七年
一月二十九日以系爭二三四號調解事件之調解書，將系爭土地移
轉登記予上訴人駱佳欣，迄九十七年二月二十日，伊接獲中正地
政事務所函，通知系爭土地業經移轉登記予駱佳欣，經伊向中正
地政事務所、北屯區調解委員會調閱相關資料後，始發現上訴人
黃英傑無權代理之事，黃英傑既未經伊之授權，自屬無權代理。
黃英傑並未受委任而為系爭二三四號調解事件，系爭二三四號調
解事件應屬無效。又系爭土地經台中市政府徵收完畢，徵收補償
金新台幣（下同）二千一百三十二萬七千五百三十元存入銀行保
管專戶，系爭土地因政府徵收，無法回復登記為伊所有，伊為借
名登記名義人，有權領取系爭土地徵收補償金等情，求為確認伊
與上訴人黃英傑就系爭二三四號調解事件之委任關係不存在；伊
與上訴人駱佳欣、鐘家蔆間之系爭二三四號調解事件所作成之調
解無效；台中市政府關於系爭土地徵收補償金二千一百三十二萬
七千五百三十元由伊領取之判決（本件被上訴人於第一審先位聲
明第三項，求為：中正地政事務所於九十七年一月二十九日以登
記原因：調解移轉，將系爭土地登記為上訴人駱佳欣之所有權移
轉登記應予塗銷，台中市政府關於系爭土地徵收補償金二千一百
三十二萬七千五百三十元給付請求權為被上訴人所有；或上訴人
駱佳欣應就台中市政府關於系爭土地補償金二千一百三十二萬七
千五百三十元之給付請求權讓與被上訴人。於原審審理中，第三
項聲明變更為：台中市政府關於系爭土地徵收補償金二千一百三
十二萬七千五百三十元由被上訴人領取。原審為被上訴人一部勝
訴、一部敗訴之判決，被上訴人就其敗訴判決部分，未聲明不服
）。
上訴人則以：系爭終止借名契約無通謀虛偽意思表示之情形，黃
英傑就系爭二三四號調解事件有代理權，系爭二三四號調解事件
無任何無效之原因等語，資為抗辯。
原審將第一審所為被上訴人敗訴判決予以廢棄，改判確認被上訴
人與上訴人黃英傑就系爭二三四號調解事件之委任關係不存在；
被上訴人與上訴人駱佳欣、鐘家蔆間之系爭二三四號調解事件所
作成之調解無效；並確認被上訴人對台中市政府關於系爭土地徵
收補償金二千一百三十二萬七千五百三十元有領取權存在，無非
以：系爭土地原登記在被上訴人名下，被上訴人與鐘家蔆於九十
六年八月一日簽立系爭終止借名契約；鐘家蔆、駱佳欣於九十六
年十一月間聲請系爭調解事件，黃英傑持系爭委任書以被上訴人
代理人身分出席調解；系爭調解事件於九十六年十二月七日調解
成立，調解書於同月十四日由台灣台中地方法院（下稱台中地院
）核定，由黃英傑於九十七年一月二日領取系爭二三四號事件調
解書；系爭土地於九十七年一月二十九日以「調解移轉」為登記
原因，移轉登記於駱佳欣名下等事實，為兩造所不爭執，並有系
爭二三四號調解事件調解書、土地登記第二類謄本、系爭終止借
名契約等影本在卷可憑。按上訴人於系爭二三四號調解事件，固
提出經被上訴人簽名之系爭委任書為證據，被上訴人並不否認其
上之簽名，惟主張系爭委任書與系爭終止借名契約係於九十六年
八月二十七日簽立，且簽立時係空白之委任書，並無塗改。鐘家
蔆亦稱其與黃英傑於九十六年八月攜帶系爭終止借名契約及委任
書至被上訴人處，由被上訴人簽立，足認被上訴人主張其係於九
十六年八月二十七日簽立系爭委任書乙節，應屬可採。黃英傑稱
系爭委任書係於九十六年十一月二十九日所簽立，並不可採。次
按被上訴人與鐘家蔆簽訂系爭終止借名契約書，其內容略以：鐘
家蔆將其購買之系爭土地借用被上訴人名義登記為所有權人，原
登記原因雖記載為買賣，但雙方實際上之關係為借名。因鐘家蔆
有意收回土地自行處理，雙方合意終止借名關係，被上訴人願將
系爭土地返還並移轉所有權登記予鐘家蔆本人或其指定之借名登
記人名下，所需費用由鐘家蔆負擔。被上訴人將土地移轉於鐘家
蔆所指定之人駱佳欣名下後，一切權利義務悉由鐘家蔆負責，概
與被上訴人無關。為求慎重、增加公信力，系爭土地移轉如須調
解者，雙方約定由台中地院調解等語。被上訴人於簽立系爭終止
借名契約後，於九十六年十月二十二日以存證信函通知鐘家蔆撤
銷系爭終止借名契約之意思表示，上訴人鐘家蔆於九十六年十月
二十六日收受。足認被上訴人於九十六年十月二十二日表明不依
系爭終止借名契約處理之意旨。按被上訴人已不願依系爭終止借
名契約履行，鐘家蔆、駱佳欣以被上訴人未依約履行為由，於九
十六年八月二十八日向台中地院聲請調解（即台中地院九十六年
度調字第一三六號），台中地院定於九十六年十月二十四日調解
，被上訴人委任駱炎德為代理人到場調解，其上記載被上訴人之
住居所為台中市○○○街十七號，被上訴人於同年九月五日收受
調解通知書，惟上訴人於調解期日未到場，並於九十六年十一月
六日撤回調解之聲請，此經調閱該調解事件卷宗，查證明確。由
被上訴人於九十六年九月五日收受調解通知書後，並未委任黃英
傑代理調解，而就被上訴人與鐘家蔆關於系爭終止借名契約之糾
紛，已委由駱炎德處理觀之，被上訴人於九十六年九月五日後，
應無再委任黃英傑處理系爭終止借名契約之意，已甚明確。且被
上訴人於九十六年十一月二十七日仍未同意將系爭土地移轉登記
予鐘家蔆，或鐘家蔆指定之人；系爭委任書於被上訴人簽名時，
並未經塗改，其後系爭委任書卻有塗改之情形，於塗改後未經被
上訴人確認；及參酌鐘家蔆及訴外人黃寬士嗣後均以被上訴人未
履行系爭終止借名契約，聲請調解等情，堪認被上訴人雖曾於九
十六年八月二十七日簽立委任書交付黃英傑，惟其後被上訴人不
願依系爭終止借名契約履行，已無再委任黃英傑處理系爭終止借
名契約之糾紛甚明，自難以黃英傑持有被上訴人所簽立之系爭委
任書，即認黃英傑有權為系爭二三四號調解事件之調解。足認被
上訴人主張其未委任黃英傑代理系爭二三四號調解事件，堪以採
信。則被上訴人請求確認伊與上訴人黃英傑就系爭二三四號調解
事件之委任關係不存在，為有理由，應予准許。次按調解經當事
人合意而成立；調解成立者，與訴訟上和解有同一之效力。調解
有無效或得撤銷之原因者，當事人得向原法院提起宣告調解無效
或撤銷調解之訴，民事訴訟法第四百十六條第一、二項定有明文
。本件被上訴人主張其未委任黃英傑代理系爭二三四號調解事件
屬實，黃英傑無代理被上訴人為系爭二三四號調解事件之權限，
則被上訴人請求宣告系爭二三四號調解事件所作成之調解無效，
亦有理由，應予准許。又系爭二三四號調解事件既已宣告無效，
鐘家蔆、駱佳欣即不得憑系爭二三四號調解事件之調解書，將系
爭土地移轉登記予駱佳欣，自應將系爭土地回復為被上訴人名義
。惟系爭土地經台中市政府徵收，有台中市政府函在卷可憑，已
不能將系爭土地回復登記為被上訴人名義。被上訴人原為系爭土
地登記名義人，系爭土地本應回復為被上訴人名義，台中市政府
徵收系爭土地自應以被上訴人為應受補償人，被上訴人就該系爭
土地補償金，應有領取權存在。惟因地政機關依系爭二三四號調
解事件，移轉登記予駱佳欣名下，致台中市政府以駱佳欣為應受
補償人，上訴人亦否認被上訴人有領取權利，則被上訴人請求確
認伊對台中市政府徵收系爭土地補償償二千一百三十二萬七千五
百三十元有領取權存在，為有理由。次按台中市政府關於系爭土
地徵收補償金二千一百三十二萬七千五百三十元，台中市政府係
以駱佳欣為應受補償人，並存入銀行保管專戶，依土地徵收條例
第二十六條第三項規定，應視同補償完竣，已無從由被上訴人領
取，被上訴人變更之訴，請求由其領取補償金，又未以台中市政
府為當事人，自難准許。惟該項給付之訴，包含確認之訴在內，
亦即上訴人否認被上訴人有領取系爭補償金之權利，被上訴人變
更之訴，請求確認被上訴人對台中市政府徵收系爭土地補償金二
千一百三十二萬七千五百三十元有領取權存在，為有理由等詞，
為其判斷之基礎。
按委任契約當事人之一方，得隨時終止委任契約。然終止權之行
使，應向他方以意思表示為之（民法第二百六十三條準用第二百
五十八條第一項）。系爭委任書為被上訴人於九十六年八月二十
七日所簽立等情，為原審所確定之事實，嗣被上訴人於簽立系爭
終止借名契約後，於九十六年十月二十二日以存證信函通知上訴
人鐘家蔆撤銷系爭終止借名契約之意思表示，雖足以表示被上訴
人已不願依系爭終止借名契約履行，但被上訴人終止其與上訴人
黃英傑之委任授權關係，是否已向上訴人黃英傑為意思表示，原
審迄未調查審認，即謂上訴人黃英傑無代理權限，並進而認定調
解無效，尚嫌速斷。又原審謂：台中市政府關於系爭土地徵收補
償金二千一百三十二萬七千五百三十元，已無從由被上訴人領取
等語，復謂：被上訴人請求確認伊對台中市政府徵收系爭土地補
償償二千一百三十二萬七千五百三十元有領取權存在，為有理由
云云，前後論述殊屬矛盾。且原審既認定台中市政府關於系爭土
地徵收補償金二千一百三十二萬七千五百三十元，已無從由被上
訴人領取，則確認被上訴人對台中市政府徵收系爭土地補償償二
千一百三十二萬七千五百三十元有領取權存在，有何確認利益，
未見原審說明其理由，亦有未洽。上訴論旨，指摘原判決關於其
敗訴部分不當，求予廢棄，非無理由。
據上論結，本件上訴為有理由。依民事訴訟法第四百七十七條第
一項、第四百七十八條第二項，判決如主文。
中    華    民    國  一○○  年    九    月   十五   日
                      最高法院民事第三庭
                          審判長法官  劉  延  村  
                                法官  許  澍  林  
                                法官  黃  秀  得  
                                法官  鄭  雅  萍  
                                法官  魏  大  喨  
本件正本證明與原本無異
                                      書  記  官  
中    華    民    國  一○○  年    九    月  二十七  日
                                                       s